【裁判字號】    99,交抗,1806
【裁判日期】    990916
【裁判案由】    違反道路交通管理處罰條例
【裁判全文】
臺灣高等法院交通事件裁定            99年度交抗字第1806號
抗  告    人
即原處分機關  臺北市交通事件裁決所
代  表    人  林文淵
受 處 分  人  甲○○
上列抗告人因受處分人違反道路交通管理處罰條例案件，不服臺
灣臺北地方法院所為中華民國99年8 月13日99年度交聲字第1007
號裁定（原處分案號：北市裁罰字第裁22-AEX292067號），提起
抗告，本院裁定如下：
    主  文
抗告駁回。
    理  由
一、按汽車駕駛人飲用酒類或其他類似物後吐氣所含酒精濃度超
    過每公升0.25毫克或血液中酒精濃度超過百分之0.05以上者
    ，不得駕車，道路交通安全規則第114 條第2 款定有明文。
    次按汽車駕駛人，駕駛汽車經測試檢定有酒精濃度超過規定
    標準情形者，處15,000元以上60,000元以下罰鍰，並當場移
    置保管該汽車及吊扣其駕駛執照1 年；汽車駕駛人，有第35
    條第1 項規定之情形，應接受道路交通安全講習，道路交通
    管理處罰條例第35條第1 項第1 款、第24條第1 項第2 款亦
    定有明文。再道路交通管理處罰條例所稱之「汽車」，依道
    路交通安全規則第2 條第1 項第1 款、道路交通管理處罰條
    例第3 條第8 款之規定，亦包括機器腳踏車。
二、原裁定意旨略以：受處分人甲○○於民國97年12月17日22時
    50分許，駕駛車牌號碼ANM-761號重型機車行經臺北市○○
    ○路與北平東路口，因車禍肇事，為員警以受處分人酒後駕
    車且呼氣酒精濃度達每公升0.98毫克為由，認受處分人駕駛
    汽車經測試檢定有酒精濃度超過規定標準之情形而掣單舉發
    。原處分機關於99年6月1日以北市裁罰字第裁22-AEX292067
    號裁決書，依道路交通管理處罰條例第35條第1項第1款、第
    24條第1項第2款及道路交通管理事件統一裁罰基準及處理細
    則等規定，裁處受處分人罰鍰新台幣（下同）45,000元，吊
    扣駕駛執照12個月，並應參加道路交通安全講習（下稱道安
    講習）。受處分人則以本案業由臺灣臺北地方法院檢察署檢
    察官為緩起訴處分確定，且已支付國庫60,000元，並參加交
    通安全講習10小時，而原處分機關仍裁決罰鍰45,000元，有
    違行政罰法第26條一事不二罰之規定而聲明異議。原審因認
    本件罰鍰、吊扣駕照處分及命參加道安講習等處分，同為原
    處分機關裁罰之內容，均為聲明異議效力所及，自得併為審
    究論斷，並認原處分裁處罰鍰及道安講習部分均與行政罰法
    第26條第1項前段一事不二罰之原則有違，爰撤銷原處分，
    不予裁處罰鍰及命參加道安講習，且認吊扣駕照部分與受處
    分人所受刑事處罰性質不同，故改裁處對受處分人吊扣駕駛
    執照1年等語。
三、抗告人（即原處分機關）抗告意旨略以：行政罰法第26條第
    1 項規定，一行為同時觸犯刑事法律及違反行政法上義務規
    定者，依刑事法律處罰之。但其行為應處以其他種類行政罰
    或得沒入之物而未經法院宣告沒收者，亦得裁處之。另同法
    第2 條第1 項規定，本法所稱其他種類行政罰，指下列裁罰
    性之不利益處分：……四、警告性處分：警告、告誡、記點
    、記次、講習、輔導教育或其他相類似之處分。又道路交通
    管理處罰條例第24條第1 項第2 款規定，汽車駕駛人有同條
    例第35條第1 項之情形，應接受「道安講習」，此與受處分
    人依緩起訴處分所參加之「交通安全教育10小時」之辦理機
    關不同，講習內容亦或有異，是受處分人雖已依前述緩起訴
    處分參加交通安全教育10小時，仍應再依上開規定接受道安
    講習，爰請求撤銷原審有關「撤銷道安講習部分」之裁定云
    云。
四、經查：
  (一)受處分人甲○○於97年12月17日22時50分許，騎乘上開重型
    機車行經臺北市○○○路與北平東路口，因酒後駕車肇事，
    為員警以受處分人酒後駕車且呼氣酒精濃度達每公升0.98
    毫克為由，認受處分人駕駛汽車經測試檢定有酒精濃度超過
    規定標準之情形而掣單舉發等情，為受處分人所不爭，並有
    臺北市政府警察局舉發違反道路交通管理事件通知單存卷可
    查（原審卷第11頁參照），此部分事實殆無疑義。
  (二)本件受處分人於原審雖僅就罰鍰部分聲明異議，惟受處分人
    之酒後駕車行為既屬單一違規行為，則其因此所受罰鍰、吊
    扣駕照及參加道安講習處分，即屬原處分機關針對同單一違
    規行為所為裁罰，均應為聲明異議效力所及，原審因認得併
    為審究論斷，核無違誤，先予敘明。
  (三)按行政罰法第26條規定：「一行為同時觸犯刑事法律及違反
    行政法上義務規定者，依刑事法律處罰之。但其行為應處以
    其他種類行政罰或得沒入之物而未經法院宣告沒收者，亦得
    裁處之。前項行為如經不起訴處分或為無罪、免訴、不受理
    、不付審理之裁判確定者，得依違反行政法上義務規定裁處
    之」，此即所謂一事不二罰原則。探究其立法目的，無非以
    一行為同時觸犯刑事法律及違反行政法上義務規定時，由於
    刑罰與行政罰同屬不法行為之制裁，而刑罰之懲罰作用較強
    ，依刑事法律處罰即足資警惕，實無一事二罰再處行政罰之
    必要，且刑事法律處罰，由法院依法定程序為之，較符合正
    當法律程序，應予優先適用。但其行為應處以「其他種類」
    行政罰者，為維護公共秩序及貫徹行政目的，行政機關仍得
    併予裁處。
  (四)本件受處分人前述服用酒類，不能安全駕駛動力交通工具而
    駕駛之同一行為，業經臺灣臺北地方法院檢察署檢察官認係
    犯刑法第185條之3之公共危險罪，於98年1 月20日以98年度
    偵字第1917號緩起訴處分書為緩起訴處分（緩起訴處分期間
    為1年，自98年3月2日起算至99年3月1 日期滿），受處分人
    並已依檢察官指示，參加10小時之交通安全講習，且緩起訴
    處分期滿未經撤銷等情，為抗告人所不爭，復有上開緩起訴
    處分書影本在卷可稽，並經原審調閱該署98年度緩字第971
    號執行卷宗確認無訛。然抗告人仍以：緩起訴處分命受處分
    人參加之交通安全講習，與抗告人裁處之道安講習不同，且
    道安講習為行政罰法第2條第1項之其他種類行政罰，故抗告
    人裁處命參加道安講習並不違行政罰法一事不二罰規定云云
    ，提起抗告，請求本院撤銷原裁定，就命參與道安講習部分
    更為適當之裁定。本件抗告有無理由之爭點在於：受處分人
    依緩起訴處分所附條件參加交通安全講習後，其緩起訴期間
    期滿未經撤銷，主管機關得否再依道路交通管理處罰條例第
    24條第1項第2款規定為命參加道安講習之裁罰？以下分論之
    ：
    （1）按緩起訴處分所命「參加道安講習」之事項，固非刑
    法所定刑罰種類，然仍為一特殊之處遇措施，且造成駕駛人
    之義務增加，並對受處分人之名譽、心理產生相當制約，屬
    干預人民自由之處分。本件受處分人依緩起訴處分之命令，
    參加「10小時之交通安全講習」，核與道路交通管理處罰條
    例第24條第1 項之「講習」處分種類相同，已可達抗告人裁
    處受處分人接受「道安講習」所欲達成之相同行政目的，就
    行政處分之手段性、目的性而言，不應就同一行為再為相同
    種類之「講習」裁罰。（2）行政罰法第26條第1項但書所定
    「行為應處以其他種類行政罰或得沒入之物而未經法院宣告
    沒收者，亦得裁處之」，係指一行為同時觸犯刑事法律及違
    反行政法上義務者，應以刑事法律處罰為原則，但為維護公
    共秩序及貫徹行政目的，而有另處其他種類行政罰之必要者
    ，始得併裁處其他種類之行政罰，已如前述，從而，得依行
    政罰法第26條第1 項但書併為裁罰者，應以與已受處分不同
    種類之處罰為限。本件依刑事訴訟程序而為緩起訴處分所令
    參加之交通安全講習，既同屬警告及教育性質之「講習處分
    」，則依行政罰法第26條第1 項立法意旨，自不得重複裁處
    相同種類之講習處分。原審參酌行政罰法第26條第1 項之立
    法本旨，認抗告人原裁決受處分人應參加「道安講習」部分
    ，與緩起訴處分命參加之「交通安全講習」，屬同種類之裁
    罰，抗告人重複為相同種類裁罰，與一事不二罰之原則有違
    ，核與行政罰法第26條第1 項但書規定不符，而撤銷原處分
    ，且不為命參加道安講習之諭知，並無違誤。又行政罰法第
    1條、第2條規定僅在界定行政罰法適用範圍，非謂第2 條各
    款所定「其他種類行政罰」，得違反第26條第1 項一事不二
    罰之原則，而就已受相同種類處分之同一行為，再為相同種
    類之裁罰。至所稱交通安全講習與道安講習內容有異、辦理
    機關不同一節，洵屬行政罰之規劃、執行問題，均不足憑為
    駕駛人應重複接受同種類行政罰之依據，附此說明。
五、綜上所述，本件受處分人確有前述駕駛汽車經測試檢定有酒
    精濃度超過規定標準之行為，然受處分人因服用酒類，不能
    安全駕駛動力交通工具而駕駛之同一行為已經檢察官為緩起
    訴處分，並已於緩起訴處分確定後10個月內參加10小時之交
    通安全講習，依前揭說明，行政機關自無再重複為相同種類
    之「講習」裁罰餘地。是原審將原處分關於「命參加道安講
    習」部分撤銷，不另諭令受處分人參加道安講習之裁罰，於
    法並無不合。抗告意旨請求撤銷原裁定有關「撤銷參加道安
    講習部分」，另為裁定，為無理由，應予駁回。
據上論斷，應依道路交通管理處罰條例第89條、道路交通案件處
理辦法第26條及刑事訴訟法第412 條，裁定如主文。
中    華    民    國    99    年    9     月    16    日
              刑事第二十四庭審判長法  官  李錦樑
                                  法  官  張惠立
                                  法  官  朱瑞娟
以上正本證明與原本無異。
不得再抗告。
                                  書記官  郭家慧
中    華    民    國    99    年    9     月    21    日

司法院資訊處製作；財團法人民間司法改革基金會備份。
